【裁判字號】    89,重訴,1928
【裁判日期】    900612
【裁判案由】    清償債務
【裁判全文】
臺灣臺北地方法院民事判決  八十九年度重訴字第一九二八號
    原      告    台北國際商業銀行股份有限公司
    法定代理人    丁○○
    訴訟代理人    己○○
                  乙○○
    被      告    泰陵電腦股份有限公司
                              設台北縣新店市○○路四五巷六弄四號三樓
    兼法定代理人  戊○○      住台北市○○區○○路二段一○九巷一○○弄四八
                              .
    被      告    丙○○      .
                  甲○○      .
    右一  被告
    訴訟代理人    李昌明律師
右當事人間請求清償債務事件，本院判決如左：
    主    文
被告應連帶給付原告新台幣柒佰貳拾玖萬仟捌佰貳拾肆元，及如附表一所示之利息
、違約金，附表二所示之利息。
被告應連帶給付原告美金萬柒仟佰伍拾元捌角捌分及如附表三所示之利息。
訴訟費用由被告連帶負擔。
本判決於原告以新台幣貳佰捌拾貳萬元或同面額之中央政府重大交通建設公債八十五
年度甲類第六期債票供擔保後得假執行。但被告甲○○如於假執行程序實施前，以新
臺幣捌佰肆拾陸萬仟柒佰捌拾伍元為原告預供擔保得免假執行。
    事    實
甲、原告方面：
壹、聲明：除假執行擔保金額外，如主文所示。
貳、陳述：
一、被告泰陵電腦股有限公司（下稱泰陵公司）於八十八年九月三十日以其他被告為
    連帶保證人，向原告（改制前為台北區中小企業銀行）借款二筆，第一筆新台幣
    壹佰貳拾萬元，第二筆為新台幣肆佰捌拾萬元，均約定借款期限自八十八年九月
    三十日起至八十九年九月三十日止，每月三十日繳付利息，利息依年利率百分之
    九計算，屆期本金一次清償，合計借款新台幣陸佰萬元，上開借款如未按期清償
    ，逾期清償在六個月以內者，按上開利率百分之十，超過六個月者，按上開利率
    百分之二十計付違約金；又被告泰陵公司於八十九年四月十四日向原告申請開發
    國內不可撤銷信用狀，押匯金額為新台幣佰伍拾萬零伍仟玖佰伍拾元，由原告
    代墊新台幣佰拾萬零陸仟壹佰壹拾伍元，與原告訂有國內不可撤銷信用狀申
    請書一紙，並有匯票及匯票承兌申請書，而被告泰陵公司為向原告申請辦理出口
    押匯，與原告訂有質押權利總設定書，出口押匯申請書，約定倘因單據瑕疵而發
    生拒付或拒絕承兌匯票金額全數或一部等情事，於接獲通知後被告泰陵公司願立
    即以原幣或等值之新台幣加息償還並願負擔一切因此而又支出之費用。被告泰陵
    公司另於八十九年五月二十日向原告辦理出口押匯一筆，金額為美金伍萬捌仟元
    （原告誤為新台幣佰伍拾萬零伍仟玖佰伍拾元），查被告泰陵公司於八十九年
    六月三十日經票據交換所通知拒絕往來處分，前開新台幣借款於八十九年九月三
    十日屆期亦未依約清償，另國內信用狀受益人所開發、原告承兌之匯票墊款債務
    ，被告泰陵公司亦未清償，出口押匯墊款亦遭拒付，依借據約定書第五條第一項
    第一、二款之約定，被告顯已喪失期限利益，原告依消費借款及連帶保證之律關
    係，自得對被告等請求一次給付尚欠如訴之聲明之本金債務，為此提起本件訴訟
    。
二、本件因保證不夠，所以才找三人保證。簽第二份契約時對戊○○、丙○○保證責
    任提高至伍仟萬元，被告甲○○保證額度仍為二千五百萬元。本件所請求均是在
    簽立伍仟萬保證書之後發生，之前的債款業已清償。會提高金額，是因其營業額
    提高，因為當時被告丙○○有增加資產，但他有其他借款，實質上增加不多，原
    告沒有實質上調查其資產增加多少。原告對於被告甲○○二千伍佰萬最高限額保
    證並未拋棄，被告甲○○也未表示要終止契約。就被告泰陵公司所稱美金伍萬捌
    仟美金貨物，該批貨確實是在原告這裡，但是價值業已滑落，現在在找買主。我
    們以職權身分找買主估價，主張這與本案債務無關。被告泰陵公司以前有很多押
    匯筆數，原告均已扣除，並無被告泰陵公司所稱佰拾萬陸仟壹佰壹拾伍元擔
    保金之存在。對於被告甲○○所提申請書部分主張這是要約的引誘，批覆書是原
    告內部向總行申請之文件。真正契約是在每筆放款簽約時及撥款時才成立生效，
    所以被告主張是不可採。本件是額度申請書，供客戶在一年循環共用，這是風險
    控管的，契約生效的時點應該是根據消費借貸契約及保證契約簽署之時，批覆書
    下來時，意思表示並未到達對方。
、證據：提出保證書、借據、單筆放款繳息狀況查詢單、開發國內不可撤銷信用狀
    申請書、國內不可撤銷信用狀、匯票承兌申請書、廠商採購單、統一發票、匯票
    、質押權利總設定書、出口押匯申請書、瑕疵押匯申請書、出口結匯證實書、國
    外開狀行拒付通知書、出口押匯單據拒付通知函等件（均影本）為證。
乙、被告方面：
子、被告泰陵公司、戊○○、丙○○部分：
    被告泰陵公司、戊○○、丙○○未於最後言詞辯論期日到場，惟依前所提出之聲
    明及陳述略謂：
壹、聲明：駁回原告之訴及其假執行之聲請。
貳、陳述：
一、同案被告甲○○早非被告泰陵公司之保證人：查泰陵公司於八十六年間因公司融
    資所需，由泰陵公司負責人即被告戊○○向原告提出貸款申請，並依原告融資貸
    款程序，由丙○○及被告戊○○個人提供房屋以為擔保，但因原告要求被告泰陵
    公司須再提出房屋以為擔保，於是泰陵公司負責人戊○○即請求當時名下有房地
    之同案被告甲○○暫時擔任保證人，三人即於八十六年九月二十二日簽立保證書
    ，以為泰陵公司向原告於新台幣貳仟伍佰萬元之借貸範圍內之保證人。嗣於約三
    個月後，因被告丙○○取得門牌號碼為台北市○○區○○路二段一○九巷一○○
    弄四八號十一樓之房地，被告泰陵公司可提出上開房地以為債務擔保，原告乃同
    意被告泰陵公司授信貸款額度為伍仟萬元，並同意以契約更新之方式僅由戊○○
    及丙○○為保證人重新簽約，以免除甲○○前開保證責任（此免除意思，被告戊○○已於重新簽保證契約時，代為受意，並已轉告甲○○），即由被告戊○○、
    丙○○於八十六年十二月十五日重新簽訂保證範圍伍仟萬元內之保證書，以取代
    八十六年九月二十二日與被告甲○○共同簽訂之保證書，依照銀行慣例，重新簽
    訂保證書時便會要求原有保證人重新簽名對保，上開八十六年十二月十五日保證
    書並無被告甲○○之簽章，益證被告甲○○確已因契約更新而免除保證責任，原
    告亦已收到通知，否則殊無理由未通知被告甲○○前往重新對保，被告甲○○與
    原告所簽訂為未定有期限之保證債務，依民法第七百五十四條之意旨，被告甲○○不再擔任保證契約之保證人，既已為原告所知悉，伊對於其後發生之主債務人
    債務，當不負保證責任。原告不顧誠信憑藉伊優勢地位，提出已經被告甲○○終
    止之保證書，強令被告甲○○對被告泰陵公司積欠原告之債務負連帶清償責任，
    企圖混淆視聽，被告泰陵公司特提出澄清。
二、次查被告泰陵公司於八十九年四月向原告申請請求開立寶翔電腦有限公司為受益
    人之不可撤銷信用狀時，已提供該信用狀額度百分之五十為擔保金，針對此部分
    債務，被告泰陵公司並未積欠原告如附表一之二所示之參佰參拾萬陸仟壹佰壹拾
    伍元，原告請求被告連帶給付如附表一之二所示金額，顯無理由。末查原告針對
    被告泰陵公司因出口押匯而積欠原告美金參萬柒仟參佰伍拾參元捌角捌分，請求
    被告等應連帶給付，惟查被告曾將價值高達美金伍萬捌仟元之貨物設定質權予原
    告，現仍由原告占有中，原告可藉由拍賣該質物以利債權受償，然原告卻未拍賣
    該質物，即逕向被告等請求連帶給付該筆債務，作法顯有違誠信原則。
三、信用狀被告泰陵公司擔保金額為百分之五十，且有一批貨現在是在原告處，價值
    美金伍萬捌仟元，該批貨應還被告泰陵公司，原告占有該批貨物，主張抵銷（九
    十年三月十六日言詞辯論期日當庭主張抵銷）。
丑、被告甲○○部分：
壹、聲明駁回原告之訴及其假執行之聲請，如受不利判決，願供擔保請准免為假執行
    之宣告。
貳、陳述：
一、本件被告甲○○與被告戊○○、丙○○共同為泰陵公司向原告授信貸款貳仟伍佰
    萬元為限之連帶保證人，並於八十六年九月二十二日共同簽立保證書，惟該保證
    書簽立之源由，實乃因被告甲○○於八十六年九月二十二日立保證書當時尚為被
    告泰陵公司之股東，而泰陵公司為其企業融資之需求，隨由泰陵公司負責人戊○○代表公司向原告提出信用貸款之申請，雖應原告融資貸款程序之規定，戊○○
    提出其個人及其妻丙○○為該公司申請信用貸款授信之保證人，但因丙○○當時
    名下並無不動產可供原告授信加分點數之憑據，且丙○○所購買之預售房屋復已
    即將辦理移轉登記手續，因此原告乃要求戊○○再提供一位股東之連帶保證人，
    並暫時准予授信新台幣貳仟伍佰萬元之額度，嗣丙○○取得不動產所有權登記後
    ，原告再重新提高授信額度，並換約由連帶保證人重新簽立保證書，而被告甲○○乃因前述之情況下，應戊○○及丙○○，簽立前開之保證書。惟同案被告丙○○嗣於八十六年十月二十二日取得坐落台北市○○區○○段三小段地號六五、二
    七三二、二七三五等基地持分暨地上建物，即建號二四六二，門牌號碼台北市○○區○○路二段一○九巷一○○弄四八號十一樓房屋之所有權登記，並於同年十
    一月二十四日設立本金最高限額新台幣柒佰玖拾伍萬元之抵押權予原告，原告隨
    依前開與泰陵公司負責人戊○○之約定，重新調整給予泰陵公司之授信額度，並
    決定調高授信額度為伍仟萬元，同時要求泰陵公司負責人戊○○辦理換約手續，
    重新簽立保證書，且如前所述，前開第一次所簽立保證書，因有保證人丙○○名
    下有否不動產所有權登記之未確定因素，始增加被告甲○○一名暫為連帶保證人
    ，因此俟丙○○確實已取得不動產所有權登記後，原當已不再要求甲○○在換約
    之保證書為連帶保證人，且被告甲○○當時已即將退股（被告甲○○於八十七年
    八月十八日退股，已非泰陵公司之股東或董事），所以原告同意泰陵公司授信伍
    仟萬元，並要求重新換約簽立之保證書，僅由戊○○及丙○○於八十六年十二月
    十五日基於契約更新之意思所簽立，嗣於八十八年二月十一日原告同意泰陵公司
    之授信額度提高至壹億元時，其所要求連帶保證人簽立之保證書，亦僅由戊○○
    及丙○○簽立，足徵依前開保證書原告給予泰陵公司授信之貸款限額，係由原於
    八十六年九月二十二日同意授信貳仟伍佰萬元，事隔不到三個月，即同年十二月
    十一日提高授信額度為伍仟萬元，直至八十八年二月十一日再提高至壹億元，前
    前開三份保證書雖於不同時間簽立，且所表彰之內容僅係保證人願就主債務人在
    一定金額債務範圍內負連帶保證之責，但就保證人簽立保證書付與原告之行為，
    其所代表主債務人、保證人與銀行間之互動，亦如前所述，即在保證書簽立同意
    ，原告同意給予主債務人如該保證書所載金額之授信貸款額度，且保證人責任之
    得喪變更，亦隨不同時期及其不同授信額度之保證書所生契約之更新效力，而產
    生變化，譬如被告甲○○在八十六年九月二十二日簽立系爭貳仟伍佰萬元限額之
    第一份保證書後，至同年十二月十五日因契約更新，由保證人戊○○及丙○○簽
    署第二份伍仟萬元限額之保證書前，倘在該期間主債務人泰陵公司有向原告貸款
    ，依前開第一份保證書，被告甲○○固應負擔主債務人於該期間貸款之連帶保證
    責任，但自第二份由戊○○及丙○○所簽立保證書之日起，基於契約更新所生之
    效力，倘主債務人再有向原告貸款，則該貸款之連帶保證責任，要與被告甲○○
    無關，蓋如前所述，依該前後兩份保證書簽立之意旨，原告給予主債務人泰陵公
    司之授信，係由原貳仟伍佰萬元，提高至伍仟萬元，並非表示除了原告核准貳仟
    伍佰萬元之授信外，再增加伍仟萬元授信，而提高為柒仟伍佰萬元授信額度，同
    理戊○○與丙○○於八十八年二月十一日再簽立之第三份限額壹億元之保證書，
    其所表彰之意涵，乃原告給予主債務人泰陵公司之授信，再由原核准之伍仟萬元
    提高為壹億元，而非再增加壹億元之授信，累計為壹億柒仟伍佰萬元之授信，此
    乃契約更新之當然結果。又原告之承辦人蕭裕程證述：保證人換保時依規定應通
    知保證云云，而查原告復又坦承其於八十六年十二月十五日同意本件主債務人
    泰陵公司授信額度由原貳仟伍佰萬元變更調高為伍仟萬元，並未曾通知連帶保證
    人甲○○，則原告為何未依其規定通知呢？此乃因原告早已與泰陵公司有如前述
    之約定在變更提高授信額度且由連帶保證人戊○○及丙○○共同簽立保證書時，
    已依原協議免除甲○○連帶保證人之責任，並由戊○○代為受意。依經驗法則而
    言，當金融機構給予貸款者授信額度時所需由貸款者提供擔保物或保證人，自隨
    授信額度之提高而增加擔保物或保證人。然查：本件原告准予泰陵公司原授信額
    度為貳仟伍佰萬元時要求由甲○○、戊○○及丙○○等三人共同為連帶保證人，
    但當原告准予泰陵公司變更提高授信額度為伍仟萬元及壹億元時，卻僅需由戊○○及丙○○等二人為連帶保證人，其源由即如前所述，否則即有違經驗法則。
二、另依原告所出之主債務人泰陵公司之借款及申請辦理出口押匯之憑證，係分別發
    生於八十八年九月三十日及八十九年五月二十日，依前項說明，被告甲○○對於
    前開第一份限額貳仟伍佰萬元保證書，所應負擔連帶保證責任者，僅限於自八十
    六年九月二十二日至同年十二月十四日止期間，主債務人泰陵公司對原告所發生
    之債務，被告甲○○始應依約負擔連帶保證之責，至於自八十六年十二月十五日
    後，主債務人泰陵公司對原告所發生之債務，基於契約更新所生效力，被告甲○○自無庸負連帶責任。何況被告甲○○除簽立前開系爭八十六年九月二十二日第
    一份保證書外，既未曾為主債務人泰陵公司向原告簽立任何之單據憑證，且如前
    所述，原告本已無意要求被告甲○○再為主債務人泰陵公司之保證人，因此更新
    保證書均僅由戊○○及丙○○簽立，且本件原告所提出之借據暨約定書及押匯申
    請書，被告甲○○亦未簽署為連帶保證人，原告請求自無理由。
三、再依系爭八十六年九月二十二日之保證書載「連帶保證人（以下簡稱保證人）願
    保證凡泰陵電腦股份有限公司（以下簡稱主債務人）於現在及將來對貴行所負之
    借款、票據、墊款、保證、損害賠償及其他一切債務以新台幣貳仟伍佰萬元整為
    限（如為外幣債務，按動支日或債務發生日，銀行賣出匯率折算新臺幣計算保證
    金額，清償時則按清償日銀行賣出匯率折算新臺幣計算應償還金額）保證人均願
    與主債務人負同一債務，對於貴行各負全部清償之責任，．．．保證人並鄭重聲
    明，對後列條款，均經深思熟慮，願誠意遵守．．．」。而再觀之被告所提出之
    八十六年十二月十五日及八十八年二月十一日保證書，其所載內容，除金額部分
    外，其內容、格式與前開保證書完全一樣，且依其所載之保證內容，保證人之責
    任，並無期限之限制，需就主債務人對於原告之現在及將來之債務，與主債務人
    負同一清償責任，形同終生賣身契一般，保證人及主債務人為了融資之需求，對
    於銀行所供之定型化之書契內容，僅能照單全收，此即社會大眾所稱之定型化契
    約，本件系爭保證書固載「保證人願保證凡主債務人於現在及將來之債務」，負
    與主債務人同一債務，但原告對主債務人各別借款或押匯個案申請，及其准駁與
    否，並未知會保證人，此觀之前開借據及押匯申請書均無保證人之簽署可知，倘
    主債務人並未告知保證人有關主債務人借款或押匯申請案，保證人根本不知主債
    務人何時向銀行借款，押匯及欠多少債務，惟保證人之所有願為主債務人之保證
    人，當然有其彼等間一定程序之互信基礎，但該基礎並非永遠不變，如原為司股
    東關係，或對主債務人一定財力之信賴，嗣保證人退股或了解主債務人財力不堪
    荷債務等，均足牽動該原有之互信基礎，甚至影響保證人續為保證之意願，尤其
    在主債務人向銀行申請借款或押匯時，保證人已知主債務人有難以償債之虞，當
    然無意再為該筆借款或押匯申請之連帶保證人，但原告在接受主債務人借款或押
    匯之申請時，根本不知會保證人，保證人根本無從將其所認知及意願向銀行表示
    意見，倘銀行在受理主債務人申請借款或押匯時，能知會保證人，並聽取其意見
    ，自會影響其是否准予主債務人借款或押匯之申請，甚至否決主債務人借款或押
    匯之申請，屆時保證人亦無庸負擔該筆借款或匯款之保證債務，足徵依前開有如
    賣身契之保證書，僅賦予保證人終身不確定性之負擔，而未授與保證人議約或其
    他相關之權益，顯違反平等互惠原則，按定型化契約條款違反誠信原則，對消費
    者顯失公平者，無效。則依消費者保護法第十二條第一項及第二項第一款規定，
    本件系爭保證書亦有違反誠信原則，依法無效，何況有關長期存在的銀行連帶保
    證人制度，業於八十九年十月十三日經立法院三讀通過修法，取消銀行連帶保證
    人責任。
四、按「保證契約」乃主債務契約之從屬契約，當主債務契約因更新契約而無效時，
    該從屬之「保證契約」亦應歸於無效，實乃法理應然之解釋，無待法律明文規定
    。查原告之所以與被告甲○○及共同被告戊○○、丙○○簽立系爭金額分別貳仟
    伍佰萬元、伍仟萬元及壹億元之三個保證書，被告甲○○僅簽立其中金額貳仟伍
    佰萬元之保證書，當然是因主債務人泰陵公司分別向原告銀行提出前開三種額度
    之借款申請，同時原告公司在受理並批准授信額度之借款申請時即要求主債務人
    提供經其審核准予之保證人，並與該保證人簽立所謂本件前開三個不同額度之保
    證書，因此系爭保證書簽立之前題乃在於原告核准本件主債務人泰陵公司借款授
    信額度之申請，則在主債務人提出借款授信額度申請及原告核准該授信額度之申
    請時，該主債務授信契約即告成立生效，主債務人是否有與原告再簽立書面之主
    債務授信契約已非所問，均不影響已然成立生效之主債務授信契約。則嗣後應原
    告要求所簽立之「保證書」自屬前開主債務授信契約之從屬契約，要無疑義，且
    原告亦自承本件主債務人泰陵公司之授信契約額度，係由原授信額度貳仟伍佰萬
    元調高為伍仟萬元，再由伍仟萬元調高為壹億元。換言之，前開三個主債務契約
    已因契約更新而使原授信額度貳仟伍佰萬元及伍仟萬元之主授信契約失其效力，
    而由最後所成立授信額度壹億元之主授信契約所取代，則被告甲○○所簽立之系
    爭貳仟伍佰萬元保證契約，亦應歸於無效。
、證據：聲請訊問證人蕭裕程、留文仁，並聲請命原告提出泰陵公司向原告借款額
    度之借款申請書、及原告批准之放款批覆書，另提出八十六年九月二十二日保證
    書、八十六年十二月十五日保證書、八十八年二月十一日保證書、泰陵公司八十
    六年、八十七年公司變更登記事項卡、自立晚報八十九年十月十三日節本等影本
    、土地暨建物登記謄本等件為證。
    理    由
甲、程序方面：
    本件被告泰陵公司、戊○○、丙○○未於言詞辯論期日到場，核無民事訴訟法第
    三百八十六條所列各款情形，應依原告之聲請，由其一造辯論而為判決。
乙、得心證之理由：
一、原告主張被告泰陵公司於八十八年九月三十日以其他被告為連帶保證人，向原告
    借款新台幣陸佰萬元；另被告泰陵公司於八十九年四月十四日向原告申請開發國
    內不可撤銷信用狀，押匯金額為新台幣佰伍拾萬零伍仟玖佰伍拾元，由原告代
    墊新台幣佰拾萬零陸仟壹佰壹拾伍元，並以其餘被告為連帶保證人，與原告
    訂有國內不可撤銷信用狀申請書。嗣被告泰陵公司於八十九年五月二十日向原告
    辦理出口押匯一筆，金額為美金伍萬捌仟元，查被告泰陵公司於八十九年六月三
    十日經票據交換所通知拒絕往來處分，前開新台幣借款於八十九年九月三十日屆
    期亦未依約清償，另國內信用狀受益人所開發、原告承兌之匯票墊款債務，被告
    泰陵公司亦未清償，出口押匯墊款亦遭拒付，爰依消費借款及連帶保證之律關係
    請求被告給付如訴之聲明等語。
二、被告泰陵公司、戊○○、丙○○以：被告泰陵公司於八十九年四月向原告申請請
    求開立不可撤銷信用狀時，已提供該信用狀額度百分之五十為擔保金，針對此部
    分債務，被告泰陵公司並未積欠參佰參拾萬陸仟壹佰壹拾伍元，原告請求顯無理
    由。又原告針對被告泰陵公司因出口押匯而積欠原告美金參萬柒仟參佰伍拾參元
    捌角捌分，請求被告等應連帶給付，惟查被告曾將價值高達美金伍萬捌仟元之貨
    物設定質權予原告，被告就此部分主張抵銷；至同案被告甲○○部分，因泰陵公
    司於八十六年間向原告提出貸款申請，並依原告融資在原告要求下以當時名下有
    房地之同案被告甲○○暫時擔任保證人，三人於八十六年九月二十二日簽立保證
    書，以為泰陵公司向原告於新台幣貳仟伍佰萬元之借貸範圍內之保證人；約三個
    月後，因被告丙○○取得門牌號碼為台北市○○區○○路二段一○九巷一○○弄
    四八號十一樓之房地，被告泰陵公司可提出上開房地以為債務擔保，原告乃同意
    被告泰陵公司授信貸款額度為伍仟萬元，並同意以契約更新之方式僅由戊○○及
    丙○○為保證人重新簽約，以免除甲○○前開保證責任，即由被告戊○○、丙○○於八十六年十二月十五日重新簽訂保證範圍伍仟萬元內之保證書，以取代八十
    六年九月二十二日與被告甲○○共同簽訂之保證書，即被告甲○○已因契約更新
    而免除保證責任，當不負保證責任等語置辯。
    被告甲○○則以：被告甲○○與被告戊○○、丙○○共同為泰陵公司向原告授信
    貸款貳仟伍佰萬元為限之連帶保證人，乃因被告甲○○當時為被告泰陵公司股東
    ，應原告融資貸款程序之規定，因被告丙○○當時名下並無不動產可供原告授信
    加分點數憑據，且丙○○所購買之預售房屋復已即將辦理移轉登記手續，原告乃
    要求被告戊○○再提供一位連帶保證人，並暫時准予授信新台幣貳仟伍佰萬元額
    度，嗣被告丙○○取得不動產所有權登記後，原告再重新提高授信額度並換約由
    連帶保證人重新簽立保證書，故被告甲○○乃因前述情況下，應被告戊○○、丙○○，簽立前開之保證書。被告丙○○嗣後取得房、地所有權登記，並設定本金
    最高限額柒佰玖拾伍萬元之抵押權予原告，原告隨依前開與泰陵公司之約定，重
    新調整給予泰陵公司之授信額度，並調高授信額度為伍仟萬元，同時要求泰陵公
    司負責人戊○○辦理換約手續，重新簽立保證書，此時原告已不再要求甲○○在
    換約之保證書為連帶保證人，且被告甲○○當時已即將退股，之後原告同意泰陵
    公司之授信額度提高至壹億元時，其所要求連帶保證人簽立之保證書，亦僅由戊○○及丙○○簽立，是自第二份由戊○○及丙○○所簽立保證書之日起，基於契
    約更新所生之效力，在提高授信額度且由連帶保證人戊○○及丙○○共同簽立保
    證書時，已依原協議免除甲○○連帶保證人之責任，並由戊○○代為受意。又「
    保證契約」乃主債務契約之從屬契約，當主債務契約因更新契約而無效時，該從
    屬之「保證契約」亦應歸於無效，系爭金額貳仟伍佰萬元、伍仟萬元及壹億元之
    三個保證書，被告甲○○僅簽立其中金額貳仟伍佰萬元之保證書，在主債務人提
    出借款授信額度申請及原告核准該授信額度之申請時，該主債務授信契約即告成
    立生效，嗣後應原告要求所簽立之「保證書」自屬前開主債務授信契約之從屬契
    約，原告亦自承本件主債務人泰陵公司之授信契約額度，係由原授信額度貳仟伍
    佰萬元調高為伍仟萬元，再由伍仟萬元調高為壹億元。換言之，前開三個主債務
    契約已因契約更新而使原授信額度貳仟伍佰萬元及伍仟萬元之主授信契約失其效
    力，而由最後所成立授信額度壹億元之主授信契約所取代，則被告甲○○所簽立
    之系爭貳仟伍佰萬元保證契約，亦應歸於無效等語資為辯解。
三、查：被告戊○○、丙○○、甲○○於八十六年九月二十二日與原告簽約，同意就
    被告泰陵公司對原告所欠之債務，於新台幣貳仟伍佰萬元範圍內為連帶保證，其
    後被告戊○○、丙○○於八十六年十二月十五日與原告訂約，就被告泰陵公司對
    原告之債務於新台幣伍仟萬元範圍內為連帶保證；被告戊○○、丙○○復於八十
    八年二月十一日與原告訂約同意就被告泰陵公司對原告之債務於新台幣壹億元範
    圍內為連帶保證，嗣後被告泰陵公司於八十八年九月三十日向原告借款合計新台
    幣陸佰萬元，並於八十九年四月十四日向原告申請開發國內不可撤銷信用狀，押
    匯金額為新台幣佰伍拾萬零伍仟玖佰伍拾元，由原告代墊新台幣佰拾萬零
    陸仟壹佰壹拾伍元，與原告訂有國內不可撤銷信用狀申請書；又被告泰陵公司於
    八十九年五月二十日向原告辦理出口押匯一筆，金額為美金伍萬捌仟元，惟被告
    泰陵公司於八十九年六月三十日經票據交換所通知拒絕往來處分，前開新台幣陸
    佰萬借款於八十九年九月三十日屆期亦未依約清償，另原告所承兌之國內信用狀
    受益人所開立匯票，被告亦未清償，出口押匯墊款亦遭拒付，被告泰陵公司就新
    台幣陸佰萬元借款部分仍有佰玖拾捌萬柒仟柒佰零玖元未償，就國內信用狀墊
    款部分尚有佰拾萬零陸仟壹佰壹拾伍元未償，出口押匯墊款部分有美金萬
    柒仟佰伍拾元捌角捌分未償等情，為兩造所不爭執，復有原告所提出之公司
    資料查詢、經濟部公司執照、股份有限公司變更登記事項卡、保證書、借據、單
    筆放款繳息狀況查詢單、開發國內不可撤銷信用狀、國內不可撤銷信用狀、匯票
    承兌申請書、廠商採購單、統一發票、匯票、出口押匯申請書、瑕疵押匯申請書
    、出口結匯證實書、出口押匯單據拒付通知函等件為證，自堪信為實在。
四、被告甲○○雖以前開情詞置辯，然按民法第七百五十四條規定：就連續發生之債
    務為保證，而未定有期間者，保證人得隨時通知債權人終止保證契約。前項情形
    ，保證人對於通知到達債權人後所發生主債務人之債務，不負保證責任。又保證
    人與債權人約定就債權人與主債務人間所生一定範圍內之不特定債務，預定最高
    限額，由保證人予以保證之契約，學說上稱之為最高限額保證，此種保證契約如
    定有期限者，在該期限內所生約定範圍內之債務，不逾最高限額者，均為保證契
    約效力所及，如未定期間者，於保證契約未經保證人依民法第七百五十四條規定
    終止或有其他消滅原因以前，所生約定範圍內之債務，亦同。故在該保證契約有
    效存在期間內，已發生之約定範圍內之債務，縱因清償或其他事由而減少或消滅
    ，該保證契約依然有效，嗣後所生約定範圍內之債務，於不逾最高限額者，債權
    人仍得請求保證人履行保證責任。除有特約外，亦無以約定範圍內某特定債務之
    清償完畢日作為此種保證契約終期之可言，此與一般保證係就主債務人之特定債
    務為保證，於該特定債務消滅時，保證契約即歸於消滅者不同。查：被告甲○○
    與原告所簽訂之保證書約定：連帶保證人願保證凡泰陵公司於現在及將來對原告
    所負之借款、票據、墊款、保證、損害賠償及其他一切債務以新台幣貳仟伍佰萬
    元為限（如為外幣，按動支日或債務發生日，銀行賣出匯率折算新台幣計算保證
    金額，清償時則按清償日銀行賣出匯率算新台幣計算應償金額，保證人願與主債
    務人負同一債務，對於原告各負全部償還之責任，此可參照兩造所不爭執之保證
    書足知，其性質上即屬最高限額保證，而觀之該保證契約並未定有期間，亦為兩
    造所不爭執，則保證人如欲終止保證契約，自應依上開條文通知債權人，始生終
    止之效力，今保證契約既未經被告甲○○通知終止，自仍屬合法有效。至於被告
    甲○○稱保證契約已因原告與被告戊○○、丙○○訂立新台幣伍仟萬元及壹億元
    之保證書而契約更新，免除被告甲○○之保證責任等語，為原告所否認，且就被
    告甲○○此部分主張核與前開最高限額保證及民法第七百五十四條規定意涵不符
    ，而被告甲○○就契約已更新及原告與被告戊○○及丙○○訂立新台幣伍仟萬元
    及壹億元之保證書時已免除被告甲○○之保證責任等情既未舉證以實其說，所為
    上開主張自難採信。再依上開最高限額保證契約之性質及民法第七百五十四條規
    定觀之，在未定期間之最高限額保證之情形，於保證人通知債權人終止契約前，
    即便主債務契約所生之債務消滅，該保證契約仍屬有效存在，於新發生他筆所約
    定保證範圍之債務發生時，保證人仍應負保證之責任，不因不同之主債務發生消
    滅而失其效力，是被告甲○○所為「主債務人泰陵公司之授信契約額度，由原授
    信額度貳仟伍佰萬元調高為伍仟萬元，再由伍仟萬元調高為壹億元。前開三個主
    債務契約已因契約更新而使原授信額度貳仟伍佰萬元及伍仟萬元之主授信契約失
    其效力，而由最後所成立授信額度壹億元之主授信契約所取代，則被告甲○○所
    簽立之系爭貳仟伍佰萬元保證契約，亦應歸於無效」之主張，亦無可採。
    再就被告甲○○主張：證人即系爭保證契約之承辦人蕭裕程證述：保證人換保時
    依規定應通知保證人云云，原告復坦承於八十六年十二月十五日同意本件主債務
    人泰陵公司授信額度由原貳仟伍佰萬元變更調高為伍仟萬元，並未曾通知連帶保
    證人甲○○，此乃因原告早已與泰陵公司有如前述之約定在變更提高授信額度且
    由連帶保證人戊○○及丙○○共同簽立保證書時，已依原協議免除甲○○連帶保
    證人之責任，並由戊○○代為受意等語部分，經查：證人蕭裕程固證稱保證人換
    保時，依規定應通知保證人，而本件於八十六年十二月十五日換保時（即保證書
    最高限額調高為新台幣伍仟萬元）未通知被告甲○○等語，為兩造所不爭，自足
    認屬實。惟此仍不影響被告甲○○在八十六年九月二十二日所為最高限額貳仟伍
    佰萬元保證書之效力，僅就被告戊○○、丙○○部分其最高限額保證提高為新台
    幣伍仟萬元，不因此免除被告甲○○連帶保證責任。被告甲○○此部分主張，恐
    有誤會，亦不可採。綜上所述，本件被告甲○○、戊○○、丙○○所簽立之保證
    書既均屬合法有效，自應依約與主債務人之被告泰陵公司負連帶清償之責任。
五、本件被告泰陵公司另主張：信用狀部分被告泰陵公司擔保金額為百分之五十，且
    有一批貨現在是在原告處，價值美金伍萬捌仟元，該批貨應還被告泰陵公司，原
    告占有該批貨物，主張抵銷等語，查：被告泰陵公司所為主張信用狀部分擔保金
    額為百分之五十部分，為原告所否認，是被告就此部分既未舉證，自難信其主張
    為真實。至就被告泰陵公司主張以貨物抵銷部分，按二人互負債務，而其給付種
    類相同，並均屆清償期者，各得以其債務，與他方之債務，互相抵銷。但依債務
    之性質，不能抵銷者，不在此限。經查：本件原告對被告泰陵公司所請求者係金
    錢給付，而被告泰陵公司對原告所主張者係貨物之請求，二者給付種類不同，被
    告泰陵公司主張抵銷，核與抵銷之要件不符，所為抵銷主張，自難採取。
六、綜上所述，被告泰陵公司既有原告所主張借款及墊款之情形，被告戊○○、丙○○及甲○○等人所為保證契約亦屬合法有效，而主債務人之被告泰陵公司所積欠
    之債務亦未超過被告戊○○、丙○○、甲○○所保證之最高額度及範圍，則原告
    依消費借貸及連帶保證契約，請求被告連帶給付新台幣柒佰貳拾玖萬仟捌佰貳
    拾肆元及如附表一所示之利息、違約金、附表二所示之利息，暨連帶給付美金
    萬柒仟佰伍拾元捌角捌分及如附表三所示之利息為有理由，應予准許。
七、原告及被告甲○○陳明願供擔保，請求宣告假執行及免為假執行，經核均無不合
    ，爰分別酌定相當之擔保金額，予以准許。
結論：本件原告之訴為有理由，依民事訴訟法第三百八十五條第一項前段、第八十五
條第二項、第三百九十條第二項、第三百九十二條，判決如主文。
中      華      民      國    九十      年      六      月     十二     日
                                  民事第四庭法      官  蔡政哲
右為正本係照原本作成
如對本判決上訴，須於判決送達後廿日內向本院提出上訴狀
中      華      民      國    九十      年      六      月     十四     日
                                            法院書記官  官碧玲


司法院資訊處製作；財團法人民間司法改革基金會備份。
